---
title: "Elementos Básicos de Python"
description: |
  A short description of the post.
author:
  - name: Gabriel Cabrera
    url: {}
date: 08-10-2019
output:
  distill::distill_article:
    css: style.css
    self_contained: false
---

```{r setup, include=FALSE}
knitr::opts_chunk$set(echo = FALSE)

# cambia la version de python a usar por medio del motor de python 
# reticulate::py_config() para ver las versiones en nuestro computador.
reticulate::use_python("/usr/bin/python3", required = T)
knitr::knit_engines$set(python = reticulate::eng_python)
```

## Todo es un objeto

Una característica de Python como lenguaje de programción es su orentación a los 
objetos. Un objeto debe verse como un "caja" que puede contener números, *string*,
funciones, clases, modulos, etc. Cada objeto está asociado a un tipo (*type*) y 
datos internos. Lo anterior hace que python sea un lenguaje muy flexible.

## Comentarios

Cualquier texto que es precedido por el símbolo (#) es ignorado por el interpretador
de Python. Esto se suele usar para comentarios.

```python
# esto es un comentario sobre la linea 
print("Hola Mundo")
```

Algunos programadores agregan el comentario en la linea del código.

```python
print("Hola Mundo") # esto es un comentario en la linea
```

Lo bueno es que Python permite usar *Multi-line (block) comments* utilizando (''' o """).

```python
'''
esto es un 
multi-line
(block)
comment
'''
print("Hola Mundo") 
```

## Atributos y Métodos

Los objetos en Python tienen atributos y métodos.

* Atributos: Objetos de Python almacenados "adentro" del objeto.
* Métodos: Funciones asociada a un objeto que tiene acceso a los datos almacenados en el objeto.

Si creamos el objeto `a`:

```{python, echo=TRUE}
a = 'foo'
```

Luego agregamos (.) y con Tab veremos los atributos, entre ellos `capitalize`,
`center`, `isupper`, etc.

## Librerias

En python un módulo (*module*) es un archivo con extensión *.py* que contiene 
códigos, imaginemos que creamos el archivo *modulo_ejemplo.py* con lo siguiente:

```{python}
# códigos en el archivo modulo_ejemplo.py
PI = 3.14159

def f(x):
  return x + 2 
  
def g(a, b):
  return a + b
```

Si queremos acceder a las variables y funciones definida en *modulo_ejemplo.py*,
desde otro archivo *.py* que se encuentra en el mismo directorio, debemos escribir:

```python
import modulo_ejemplo

result = modulo_ejemplo.f(5)
pi = modulo_ejemplo.PI
```

Es equivalente con usar:

```python
from modulo_ejemplo import f, g, PI
result = g(5, PI)
```

Se puede usar la palabra `as` para importar el módulo o funciones con otros nombre 
para abreviar o convención:

```python
import ejemplo_modulo as em
from ejemplo_modulo import PI as pi, g as gf

r1 = sm.f(pi)
r2 = gf(6, pi)
```
Lo anterior resume la lógica de usar librerías ubicadas en repositorios centralizados
tales como `pandas` (pd), `numpy` (np), `statsmodels` (sm), `matplotlib` (plt), etc.

### Instalar librerías 

Para instalar librerías, es necesario saber que versión de Python se está utilizando,
luego ir a la terminal (linea de comandos) del sistema operativo e instalar utilizando

```batch
pip install nombre_de_la_librería
```

Si se está utilizando el ambiente de Anaconda, deben abrir la terminal (linea de comandos)
correspondiente a este ambiente e instalar la librería.

## Expresiones Matemáticas

Table: Operadores Matemáticos

| Operador | Operacion           | Ejemplo | Resultado |
|----------|---------------------|---------|-----------|
| **       | Exponente           | 2 ** 3  | 8         |
| %        | Modulo              | 22 % 8  | 6         |
| //       | Division de integer | 22 // 8 | 2         |
| /        | Division            | 22 / 8  | 2.75      |
| *        | Multiplicación      | 3 * 5   | 15        |
| -        | Resta o sustración  | 5 - 2   | 3         |
| +        | Adición o suma      | 2 + 2   | 4         |

En Python el operador ** es evaluado primero, *, /, // y % son evaluado después.
de izquierda a derecha; los operadores + y - son evalueados últimos (también de
izquierda a derecha). Por ejemplo, si deseamos calcular:
$$
(5 - 1) * ((7 + 1) / (3 - 1))
$$
Escribimos en el script:

```{python matex, echo=TRUE}
(5 - 1) * ((7 + 1) / (3 - 1))
```

La lógica es la siguiente:

$$
\begin{align}
(5 - 1) & * ((7 + 1) / (3 - 1)) \\
4 & * ((7 + 1) / (3 - 1)) \\
4 & * (8 / (3 - 1)) \\
4 & * (8 / 2) \\
4 & * 4.0 \\
& 16.0  
\end{align}
$$

## Operadores Lógicos

| Operador        | Descripción                                                           |
|-----------------|-----------------------------------------------------------------------|
| `a & b`         | Verdadero si tanto a y b son verdadero, para *integers*, responde a Y |
| `a | b`         | Verdadero si a o b es verdadero, para *integers*, responde a O        |
| `a == b`        | Verdadero si a es igual a b                                           |
| `a != b`        | Verdadero si a no es igual a b                                        |
| `a <= b, a < b` | Verdadero si a es menor (menor o igual) a b                           |
| `a > b, a >= b` | Verdadero si a es mayor (mayor o igual) a b                           |
| `a is b`        | Verdadero si a y b se refieren al mismo objeto de Python              |
| `a is not b`    | Verdadero si a y b se refieren a diferente objeto de Python           |

## Tipos de Datos (*scalars*)

| Tipos de Datos                 | Ejemplo                                        |
|--------------------------------|------------------------------------------------|
| Integers (int)                 | -2 , -1 , 0 , 1 , 2 , 3 , 4 , 5                |
| Floating-point numbers (float) | -1.25 , -1.0 , ‐ -0.5 , 0.0 , 0.5 , 1.0 , 1.25 |
| Strings (str)                  | 'a' , 'aa' , 'aaa' , 'Holaa!' , '11 gatos'     |
| Boolean (bool)                 | Verdadero (TRUE) o False (FALSE)               |
| None                           | El valor "null" de Python                      |


### Tipos númericos

Los tipos númericos primarios para Python son los `int` y `float`. los `int`
pueden almacenar arbitrariamente grandes números.

```{python, echo=TRUE}
num_int = 12312551

# lo elevo al cuadrado
num_int**2
```

En el caso del tipo `float`, son valores de doble-precision (64-bit), que pueden
ser expresados en notación cientifica.

```{python, echo=TRUE}
float_num = 7.231
float_numscien = 6.78e-5
```

La división de dos `int` será un `float` (en Python 3.x).

```{python, echo=TRUE}
type(5)

type(5/2)
```

### Strings

Para escribir un *string*, basta con usar ("") o (''):

```{python, echo=TRUE}
b = "no todos lo que brilla es oro"
```

Es importate saber que los *string* son inmutables (no se pueden modificar).
Muchos objetos de Python se pueden convertir a *string* usando la función `str`.

```{python, echo=TRUE}
aa = 5.6
s = str(aa)

print(s)

type(s)
```

Son tan flexibles que podemos crear dos objetos del tipo *string* y "sumarlos".

```{python, echo=TRUE}
parte_a = "Where's the money Lebowski?, "
parte_b = "glugluglug..."

parte_a + parte_b
```

### Booleans

Los dos valores que pueden tener los *boolean* en Python son `True` y `False`

```{python, echo=TRUE}
True and True
False or True
```


### Funciones `str`, `bool`, `int` y `float`

Los tipos `str`, `bool`, `int` y `float` son también funciones en Python.

```{python, echo=TRUE}
s = '3.14159'
fval = float(s)

type(fval)

int(fval)

bool(fval) # todo número distinto a cero sera verdadero, es como si fuera 1
bool(0) # cero será falso
```


## Formato Fecha

En construcción...

## Condicionales, Loops y otros *control flow*

### if, elif, and else

El *statement* `for` verifica si la condición es verdadera (`True`), entonces
evalua el código que viene a continuación

```{python, echo=TRUE}
x = 0

if x < 0:
  print('Es negativo')
```

A un `if` puede seguir un `elif` y finalmente un `else` si todas las condiciones
anteriores son falsas (`False`).

```{python, echo=TRUE, eval=TRUE}
x = 0

if x < 0:
  print('Es negativo')
elif x == 0:
  print('Igual a cero')
elif 0 < x < 5:
  print('Positivo pero menor a 5')
else:
  print('Positivo y mayor o igual a 5')
```

Si en el ejemplo `x` fuese negativo, ninguna `elif` será "alcanzado". También se 
puede usar `and` y `or`:

```{python, echo=TRUE}
a = 5; b = 7
c = 8; d = 4

if a < b or c > d:
  print('logrado')
```

### `for` loops

los `for` loops realizan un iteración sobre una colección como una lista o tupla 
(en la siguiente sección se presentan), la sintaxis es:

```python
for value in collection:
  # realiza algo sobre los valores
```

A continuación vamos a construir una lista que contendrá 5 valores, de los cuales,
dos serán `None`:

```{python, echo=TRUE}
secuencia = [1, 2, None, 4, None, 5]
```

Luego un objeto que tendrá el valor 0:

```{python, echo=TRUE}
total = 0
```

Ahora se sumara los valores del objeto `secuencia` que no contengan `None`, para 
esto se utilizará un `for` loop y la opción `continue`:

```{python, echo=TRUE}
for val in secuencia:
  if val is None:
      continue
  total += val
```

Se debería obtener el valor de 12 en el objeto `total`:

```{python, echo=TRUE}
total
```

Ahora se construirá una nueva secuencia donde se buscará su suma, pero hasta 
el valor 5:

```{python, echo=TRUE}
secuencia_2 = [1, 2, 0, 4, 6, 5, 2, 1]
total_hasta_5 = 0

for val in secuencia_2:
  if val == 5:
      break
  total_hasta_5 += val
```

A partir del objeto `secuencia_2`, si sumamos los valores hasta que sea igual a 
5, deberíamos obtener el número 13.

```{python, echo=TRUE}
total_hasta_5
```

Se debe tener en consideración que el uso de `break`, funcionara sobre el `for`
más cercano, por ejemplo:

```{python, echo=TRUE}
for i in range(4):
  for j in range(4):
      if j > i:
          break
      print((i, j))
```

### while loops

Un `while` loop espcifica un condición que se cumplirá hasta que está sea falsa o
bien cuando el loop especifique termine usando un `break`.

```{python, echo=TRUE}
x = 256
total = 0

while x > 0:
  if total > 500:
    break
  total += x
  x = x // 2
  
  print (total, x)
  
```

### range

La función `range`, permite generar un interador tal como:

```{python, echo=TRUE}
range(10)
list(range(10))
```

Si quiero un iterador que parte vaya de 0 hasta 20 de 2 en 2, se puede usar:

```{python, echo=TRUE}
list(range(0, 20, 2))
```

Es importante notar que el valor final no es incluido.

```{python, echo=TRUE}
seq = [1, 2, 3, 4]
for i in range(len(seq)):
  print(seq[i])
```

## Estructura de Datos

Python presenta cuatros estructuras de datos: tuplas (*tuples*), listas (*list*),
diccionarios (*dict*) y conjuntos (*sets*).

### Tupla

+ Longitud fija (*fixed-length*), no se puede modificar el tamaño.
+ No se puede manipular (*immutable*)
+ La manera más fácil de crear una es separlo por comas (*comma-separated*).

```{python, echo=TRUE}
tup = 4, 5, 6

tupla_anidada = (4, 5, 6), (7, 8)
```

Podemos transformar un iterador por medio de la `tuple`:

```{python, echo=TRUE}
tuple([4, 0, 2])
```

Inclusive un string:

```{python, echo=TRUE}
tup_string = tuple('string')
tup_string
```

Se puede acceder a los elementos de un objeto usando los *brackets* ([ ]), como 
C++ o Java, el índice parte del 0.

```{python, echo=TRUE}
tup_string[0]
```

Si bien una tupla no puede ser modificada, si está se compone por ejemplo de una lista,
esta si se puede modificar:

```{python, echo=TRUE}
tupla_muchos = tuple([1, 'hola', [1, 2], True])
tupla_muchos[2].append(3)
tupla_muchos
```

También se pueden sumar o multiplicar:

```{python, echo=TRUE}
(4, None, 'hola') + (6, 0) + ('mundo',)
('hola', 'mundo')*4
```

### Lista

+ Longitud variable (*fixed-length*), se puede modificar el tamaño (agregar elementos).
+ Se puede manipular (*mutable*)
+ Se puede definir utilizando los *brackets* ([ ]) o usando la función `list`.  

```{python, echo=TRUE}
una_list = [2, 3, 7, None]
una_tupla = ('hola', 'mundo', None)

tupla_a_lista = list(una_tupla)
tupla_a_lista 
```

Ahora como `tupla_a_lista` es una lista, podemos modificarla

```{python, echo=TRUE}
tupla_a_lista[1] = 'se cambio'
tupla_a_lista

tupla_a_lista.append([1, 2, None])
tupla_a_lista
```

### Diccionarios (dict)

Es una colección flexible de llave-valor (*key-value*), donde la llave son objetos
de python. Para crearlos se utiliza *curly braces* ({ }).

```{python, echo=TRUE}
dict_vacio = {}

dict_1 = {'a': 'algun valor', 'b': [1, 2, 3, 4]}
dict_1

dict_1[7] = 'un int'
dict_1

dict_1['b']
```

Para verificar si un diccionario contiene cierta llave (*key*), se usa lo mismo
que para un lista o tupla:

```{python, echo=TRUE}
'b' in dict_1
```

### Conjuntos

Los conjuntos es una colección sin orden de elementos únicos. Se puede pensar
como un diccionario pero solo con llaves y no con valores. Se pueden crear usando
la función `set` o *curly braces* ({ })

```{python, echo=TRUE}
set([2, 2, 2, 1, 3, 3])

{2, 2, 2, 1, 3, 3}
```

Los conjuntos soportan operaciones de conjuntos como unión, intesección, diferencia, etc.
consideremos estos dos conjuntos:

```{python, echo=TRUE}
a = {1, 2, 3, 4, 5}
b = {3, 4, 5, 6, 7, 8}

a.union(b)
a | b # alternativamente

a.intersection(b)
a & b # alternativamente
```

## Funciones 

## Ejercicios

1. Construya la siguiente secuencia de números incluyendo los None: *1, 2, None, 4, 5, 6, None*. Luego utilizando un loop sume los elemenos que son númericos (no considerar None).

2. Construya la siguiente secuencia de números: *1, 2, 3, 4, 5, 6, 7*. Luego utilizando un loop sume los elemenos menores al número 5.

3. Sume todo los números desde 0 hasta 99.999 que sean múltiplos de 3 o 5.   

4. Construya una función que para un número n entregue como output la suma de los cuadrados de $1^2 + 2^2 + 3^2 + 4^2 + ... + n^2$.

5. Contruya una función que entregue como output si un número es o no divisible por 2.

6. Construya una función que entregue la media aritmética o media geométrica de un conjunto de datos.
 
7. Genere la siguiente matriz:

    $$
    A = \begin{pmatrix}
    3 & 0 & 2 \\
    2 & 0 & 2 \\
    0 & 1 & 1
    \end{pmatrix}
    $$

8. Encuentre la transpuesta de la matriz A.

9. Encuentre la matriz inversa de A.
  
10. Genere las siguientes matrices:
    
    $$
    B = \begin{pmatrix}
    2 & 4 \\
    5 & -6
    \end{pmatrix}
    \hskip 1em 
    \text{y}
    \hskip 1em 
    C = \begin{pmatrix}
    9 & -3 \\
    3 & 6
    \end{pmatrix}
    $$
    
    a. Obtenga la suma de B + C.
    
    b. Obtenga el producto punto entre B y C.

11. Utilizando un loop, genera una lista que almacene los valores de la tercera columna de la matriz A. 

12. Use matrices para resolver los siguientes sistemas de ecuaciones:

    a. 
    $$
    \begin{aligned}
    a + b + c & = 6   \\
    3a - 2b + c & = 2 \\
    2a + b - c & = 1  
    \end{aligned}
    $$
    
    b.
    $$
    \begin{aligned}
    3a + 4b - 5c + d & = 10 \\
    2a + 2b + 2c - d & = 5  \\
    a - b + 5c - 5d & = 7   \\
    5a + d & = 4           
    \end{aligned}
    $$

13. El estimador MCO minimiza la suma de los errores de predicción al cuadrado,
$\sum^{n}_{i=1}(Y_{i} - \beta_{0}X_{1i} - ... - \beta_{k}X_{ki})^2$. La fórmula del estimador MCO se obtiene tomando
la derivada de la suma de los errores de predicción al cuadrado respecto de cada elemento del vector de
coeficientes, igualando estas derivadas a cero y resolviendo para el estimador $\hat{\beta}$, se obtiene:

$$
\mathbf{\hat{\beta}} = (\mathbf{X'X})^{-1}\mathbf{X'Y}
$$


a. Utilizando la librería Pandas, importe la base de datos \dataset{Advertising.xlsx}, la que Consiste en el presupuesto gastado en publicidad (*TV*, *radio*, *newspaper*) de 200 productos. 

b. Utilizando Numpy obtenga $\mathbf{\hat{\beta}}$ de la siguiente regresión:

    $$
    Sales_{i} = \beta_{0} + \beta_{1}TV_{i} + \varepsilon_{i}
    $$
    
## Enlaces 

```{r, echo=FALSE, eval=TRUE}
library(fontawesome)
```

+ `r fa("download", fill = "#ee5863")` [Ayudantia](exercise/A1.pdf)  
+ `r fa("python", fill = "green")` [jupyter notebook](exercise/A1.pdf)  
+ `r fa("book", fill = "orange")` [Python script]()