---
title: "Git & Github"
description: |
  Introducción a Git y Github para usuarios de R 
author:
  - name: Gabriel Cabrera
date: 05-11-2019
output:
  distill::distill_article:
    css: style.css
    self_contained: false
---
 
```{r setup, include=FALSE}
knitr::opts_chunk$set(echo = FALSE)
```
  
```{r}
if(!require("pacman")) install.packages("pacman")
p_load("tidyverse", "fontawesome", "highcharter")
```


Este post tiene como objetivo introducir la herramienta Git y la plataforma Github para usuarios que estén empezando o tienen conocimientos de R.  

## ¿Qué es Git?

Git es una herramienta que trabaja con un sistema de control de versiones (*Version Control*). El objetivo es ayudar a desarrolladores a trabajar colaborativamente en grandes projectos. Los archivos que administra Git se denominan **repositorios**. Esto es parecido al seguimientos de cambios que tiene Word (*Track Changes*). 

Git a tenido una participación activa en la comunidad de **data science** y se ha transformado en un actor relevante en el workflow del programador, por su capacidad de administrar:

- Datos
- Figuras
- Reportes
- Código fuente (*source code*)

Considerando la encuesta *Developer Survey Results 2018* de **Stackoverflow**, aproximadamente el 87% de los usuarios (74,928) usa Git como herramienta para control de versiones (ver Figura \@ref(fig:versioncontrol)). Git es usado tanto para código abierto como desarrollo de
software libre y comercial. 

```{r}
survey_tbl <- read_csv("https://www.dropbox.com/s/ksxotaidrxeafui/survey_results_public.csv?dl=1") 
```

```{r}
version_data <- survey_tbl %>% 
  select("Respondent", "VersionControl") %>% 
  na.omit() %>% 
  separate(VersionControl, into = c("Version_1", "Version_2", "Version_3"), 
           sep = ";") %>% 
  select("Respondent", "Version_1") %>% 
  group_by(Version_1) %>% 
  mutate(n = n()) %>%
  select(Version_1, n) %>% 
  arrange(desc(n)) %>% 
  distinct() %>%  
  ungroup() %>% 
  mutate(total = sum(n), porc = n/total) %>%
  arrange(desc(porc))
```

```{r versioncontrol, fig.cap="Herramientas de Version Control utilizados por los usuarios", fig.align='center'}
highchart() %>% 
  hc_chart(type = "column") %>% 
  hc_title(text = "Version Control") %>% 
  hc_xAxis(categories = version_data$Version_1) %>% 
  hc_add_series(color = "#B71C1C",
                data = round(version_data$porc*100, 2), name = "% Usuarios") %>% 
  hc_yAxis(labels = list(format = "{value}%")) %>% 
  hc_add_theme(hc_theme_smpl())
```

## Instalar Git

Dependiendo del sistema operativo con el que estemos trabajando, es probable 
que Git ya esté instalado, no obstante, a continuación se explicará como
verificar su existencia en nuestro computador y si no, como instalarlo 
(recomiendo leer el apéndice). 

### Windows

El sistema operativo Windows 10 ( y todos sus derivados), por defecto no traen
instalado Git. Es recomendable instalar [Git for windows](https://gitforwindows.org/),
al igual que todo ejecutable .exe se debe seguir los pasos y listo. Este Git 
se llama `msysgit` o "Git Bash".

Lo interesante de usar Git en Windows es que tendremos libertad en seleccionar la
ubicación de instalación (`C:/Program Files`) y así ayudar a otros programas como 
Rstudio a encontrarlo y usarlo.

Otras opciones sería usar **Chocolatey**, un administrador de paquete  que 
actua como **homebrew** (`apt-get`).

### macOS

En macOS la existencia de Git dependerá si el usuario está familiarizado con 
la herramienta Xcode. 



### Linux

Existen muchas Distros de Linux con distintos "sabores", a mí personalmente me gusta Ubuntu que deriva de Debian y Pop Os de System 76 que deriva de Ubuntu. Por lo tanto y asumiendo que 
el usuario sabe trabajar desde la terminal, para install git basta con:

```bash
sudo apt-get install git
```


```{r}
language_data <- survey_tbl %>%
  select("Respondent", "LanguageWorkedWith") %>% 
  na.omit() %>% 
  mutate(language = sapply(str_split(LanguageWorkedWith, ";"),
                               function(x) x[[1]][1])) %>%
  select(Respondent, language) %>% 
  group_by(language) %>% 
  mutate(n = n()) %>%
  select(language, n) %>% 
  arrange(desc(n)) %>% 
  distinct() %>% 
  ungroup() %>% 
  mutate(total = sum(n), porc = n/total) %>%
  arrange(desc(porc)) %>% 
  head(20)
  
highchart() %>% 
  hc_chart(type = "bar") %>% 
  hc_title(text = "Lenguaje de programación") %>% 
  hc_subtitle(text = "Top 20") %>% 
  hc_xAxis(categories = language_data$language) %>% 
  hc_add_series(color = "#B71C1C",
                data = round(language_data$porc*100, 2), name = "Lenguaje") %>% 
  hc_yAxis(labels = list(format = "{value}%"), max = 22) %>% 
  hc_add_theme(hc_theme_smpl())
```

## ¿Qué es Github?

### Crear cuenta 

## Trabajando con Version Control en R Studio

### Comandos desde la Terminal

## Apéndice

### La terminal (Shell)

### Usar un sistema operativo con Unix 
