---
title: 'Join & Merge en Pandas'
description: |
  El post continua con la librería pandas, introduciendo las capacidades que posee
  para unir y/o cruzar bases de datos.
author:
  - name: Gabriel Cabrera
    url: {}
date: 08-26-2019
output:
  distill::distill_article:
    self_contained: false
# preview: ""
---

```{r setup, include=FALSE}
knitr::opts_chunk$set(echo = FALSE)
library("reticulate")
```

> **Disclaimer A**: La información contenida en esta página está bajo una Licencia Creative Commons Atribución-NoComercial-SinDerivadas 4.0 Internacional y fue construida bajo mi rol como ayudante (Teacher Assistant) de la Catedra Business Intelligence para las Finanzas.

> **Disclaimer B**: Este post está basado en mis propios resumenes a partir de los capítulos del libro *Python for Data Analysis: Data Wrangling with Pandas, NumPy, and IPython*, de Wes McKinney. La mayoría de los ejemplos provienen de momento del libro.

> **Advertencia**: La página es un complemento a la cátedra y por nada la sustituye.

Pandas posee funciones capaces de unir y/o cruzar bases (Series o DataFrame) de datos basados en un conjunto lógico a nivel de columna o índice (*index*), estos son `concat()` y `merge()`.
Para efecto de las aplicaciones se construirán tres DataFrames con nombres de actores y actrices de hollywood:

```{python}
import pandas as pd
```

```{python, echo=TRUE}
raw_data_a = {
        'id': ['1', '2', '3', '4', '5'],
        'nombre': ['Tom', 'Will', 'Tom', 'Jennifer', 'Charlize'], 
        'apellido': ['Cruise', 'Smith', 'Hanks', 'Aniston', 'Theron']}
df_a = pd.DataFrame(raw_data_a, columns = ['id', 'nombre', 'apellido'])
df_a

raw_data_b = {
        'id': ['4', '5', '6', '7', '8'],
        'nombre': ['Julia', 'Nicole', 'Emma', 'George', 'Al'], 
        'apellido': ['Roberts', 'Kidman', 'Watson', 'Clooney', 'Pacino']}
df_b = pd.DataFrame(raw_data_b, columns = ['id', 'nombre', 'apellido'])
df_b

raw_data_c = {
        'id': ['1', '2', '3', '4', '5', '7', '8', '9', '10', '11'],
        'test_id': [51, 15, 15, 61, 16, 14, 15, 1, 61, 16]}
df_n = pd.DataFrame(raw_data_c, columns = ['id','test_id'])
df_n
```

> **Recordatorio**: Se puede crear un DataFrame a partir de un diccionario, en donde el nombre 
> de la columna del DataFrame debe existir como llave en el diccionario. Caso contrario 
> un `NaN` aparecerá. 

## Concatenar 

Concatenar tiene el objetivo de unir bases de datos por columna o filas. La sintaxis con los valores por defecto es:

```python
pd.concat(objs, axis=0, join='outer', ignore_index=False, keys=None,
          levels=None, names=None, verify_integrity=False, copy=True)
```

Considerando los DataFrames `df_a` y `df_b`, si se quiere unir por columnas:

```{python, echo=TRUE}
pd.concat([df_a, df_b], axis=1)
```

Para el caso de querer unir por filas:

```{python, echo=TRUE}
pd.concat([df_a, df_b], axis=0)
```

Si bien cumple, hay que tener las siguientes consideraciones:

1. Si se concatena por columnas, va a existir nombres de columnas repetidas (en este caso), pero
igual nombre/número de índice, al menos que el segundo DataFrame posean otro nombre:

    ```{python}
    raw_data_A = {
            'id': ['1', '2', '3', '4', '5'],
            'nombre': ['Tom', 'Will', 'Tom', 'Jennifer', 'Charlize'], 
            'apellido': ['Cruise', 'Smith', 'Hanks', 'Aniston', 'Theron']}
    df_A = pd.DataFrame(raw_data_A, columns = ['id', 'nombre', 'apellido'])
    
    raw_data_B = {
            'Id': ['4', '5', '6', '7', '8'],
            'Nombre': ['Julia', 'Nicole', 'Emma', 'George', 'Al'], 
            'Apellido': ['Roberts', 'Kidman', 'Watson', 'Clooney', 'Pacino']}
    df_B = pd.DataFrame(raw_data_B, columns = ['Id', 'Nombre', 'Apellido'])
    
    pd.concat([df_A, df_B], axis=1)
    ```
    
    Python es **case sensitive**.
    
2. Si se concatena por filas, no va a existir nombres de columnas repetidas (en este caso), pero 
va a existir nombre/número de índice repetido. Con `ignore_index=True` se soluciona:

    ```{python, echo=TRUE}
    pd.concat([df_a, df_b], axis=0, ignore_index=True)
    ```

3. No es necesario que posean la misma cantidad de filas, pero `NaNs` aparecerán
con `axis=1`:

    ```{python, warning=TRUE, message=TRUE}
    raw_data_A = {
            'id': ['1', '2', '3', '4'],
            'nombre': ['Tom', 'Will', 'Tom', 'Jennifer'], 
            'apellido': ['Cruise', 'Smith', 'Hanks', 'Aniston']}
    df_A = pd.DataFrame(raw_data_A, columns = ['id', 'nombre', 'apellido'])
    
    raw_data_B = {
            'id': ['4', '5', '6', '7', '8'],
            'nombre': ['Julia', 'Nicole', 'Emma', 'George', 'Al'], 
            'apellido': ['Roberts', 'Kidman', 'Watson', 'Clooney', 'Pacino']}
    df_B = pd.DataFrame(raw_data_B, columns = ['id', 'nombre', 'apellido'])
    
    pd.concat([df_A, df_B], axis=1)
    ```


Para mayor información [visitar]("https://pandas.pydata.org/pandas-docs/stable/user_guide/merging.html").

## *Merge*

El método `pd.merge()` realiza operaciones para bases de datos relacionales parecidos 
a SQL. La sintaxis es la siguiente:

```python
pd.merge(left, right, how='inner', on=None, left_on=None, right_on=None,
         left_index=False, right_index=False, sort=True,
         suffixes=('_x', '_y'), copy=True, indicator=False,
         validate=None)
```
Cuando se trabaja con bases de datos relacionales, es importante entender:

1. **uno-a-uno**: Cuando se unen dos Objetos DataFrame considerando los índeces. 
2. **mucho-a-uno**: Cuando se unen un índice a una o más columna en un Dataframe 
diferente.
3. **muchos-a-muchos**: Unir columnas en columnas.

> Curiosidad: `pd.merge()` tiene un desempeño mayor a su función gemela en R base (base::merge.data.frame), sin embargo, R posee actualmente la librería `dplyr` cuyo espiritu nace a partir de SQL.

Para explicar el uso de `pd.merge()`, se va a utilizar concatenación entre el DataFrame `df_a` y `df_b`:

```{python, echo=TRUE}
df_nueva = pd.concat([df_a, df_b], axis=0)
```

## Argumento `on`:

Si se quisiera unir el objeto DataFrame `df_nueva` con `df_n` bajo la lógica de **muchos-a-muchos**:

```{python, echo=TRUE}
pd.merge(df_nueva, df_n, on='id')
```

La opción `on` permite seleccionar la llave única en ambos DataFrame por la que se va a unir. Para más de una llave, solo es necesario agregarlo en a un lista es decir, `on=['llave_1', 'llave_2']`.

Si se desea tener obtener el mismo resultado anterior, se puede replicar usando las mismas llaves en las opciones `left_on` y `right_on`. 

```{python, echo=TRUE}
pd.merge(df_nueva, df_n, left_on='id', right_on='id')
```

## Argumento `how`:

El argumento `how` determina que llave serán incluidas en la tabla resultante. Si una combinación de llaves no aparece tanto en la tabla de la izquierda (*left*) o derecha (*right*), el valor será `NA`.

```{python, echo=TRUE}
pd.merge(df_a, df_b, on='id', how='right')
pd.merge(df_a, df_b, on='id', how='left')
```

La opción 'outer' unirá (unión) considerando todas las llaves seleccionadas:

```{python, echo=TRUE}
pd.merge(df_a, df_b, on='id', how='outer')
```

La opción 'inner' unirá (intersección) considerando solo las llaves seleccionadas que se repitan en ambas bases:

```{python, echo=TRUE}
pd.merge(df_a, df_b, on='id', how='inner')
```

## Argumento `suffixes`:

Cuando las columnas posean el mismo nombre, al aplicar `pd.merge()` por defecto Pandas 
agregará al nombre un x e y. Con `suffixes` se puede agregar un nombre a elección:

```{python, echo=TRUE}
pd.merge(df_a, df_b, on='id', how='left', suffixes=('_left', '_right'))
```

Con `right_index` y `left_index` se obtiene algo parecido a `pd.concat([df_a, df_b], axis=1)`, sin embargo, como la lógica de `pd.merge()` es otra se agrega en este caso la columna *id* pero le agrega los sufijo explicados antes.

```{python, echo=TRUE}
pd.merge(df_a, df_b, right_index=True, left_index=True)
```

Para mayor información [visitar]("https://pandas.pydata.org/pandas-docs/stable/user_guide/merging.html").

## Ejercicios

1. Construya los tres DataFrames utilizados en el post.

2. Utilizando la función `pd.concat()`, concatene los DataFrames `df_a` y `df_b` por columna. Denomine a este nuevo objeto `df_nueva`.

3. Utilizando la función `pd.merge()`, fusione los DataFrames `df_nueva` y `df_n`.

4. Encuentre:

    a. La intersección entre `df_a` y `df_b`.
    
    b. La union entre`df_a` y `df_b`.

5. Fusione los DataFrames `df_a` y `df_b`:

    a. Por la derecha.
    
    b. Por la izquierda 

6. Cambie el nombre de las columnas generadas en (5.b) usando sufijos.

7. Fusiene los DataFrames `df_a` y `df_b`, a través de los índices (*index*).

## Enlaces

```{r, echo=FALSE, eval=TRUE}
library(fontawesome)
```

+ `r fa("download", fill = "#ee5863")` [Ayudantia](exercise/A3.pdf)
+ `r fa("python", fill = "green")` `r xfun::embed_files("jupyter_notebooks/A3.ipynb", text = "Jupyter Notebook")`
+ `r fa("google-drive", fill = "blue")` [Ver en Google Colab](https://gist.github.com/GaboCg/2d7bdfe07576a46418a88055e850c019)
+ `r fa("book", fill = "orange")` `r xfun::embed_files("scripts/A3_S.py", text = "Python Script")`