---
title: "Introducción a Pandas"
description: |
  El post introduce la librería Pandas para la construcción y manipulación de estructuras
  de datos basados en Series y DataFrame.
author:
  - name: Gabriel Cabrera
    url: {}
date: 08-10-2019
output:
  distill::distill_article:
    css: style.css
    self_contained: false
---

```{r setup, include=FALSE}
knitr::opts_chunk$set(echo = FALSE)
# cambia la version de python a usar por medio del motor de python 
# reticulate::py_config() para ver las versiones en nuestro computador.
reticulate::use_python("/usr/bin/python3", required = T)
knitr::knit_engines$set(python = reticulate::eng_python)
library(reticulate)
```

> **Disclaimer A**: La información contenida en esta página está bajo una Licencia Creative Commons Atribución-NoComercial-SinDerivadas 4.0 Internacional y fue construida bajo mi rol como ayudante (Teacher Assistant) de la Catedra Business Intelligence para las Finanzas.

> **Disclaimer B**: Este post está basado en mis propios resumenes a partir de los capítulos del libro *Python for Data Analysis: Data Wrangling with Pandas, NumPy, and IPython*, de Wes McKinney. La mayoría de los ejemplos provienen de momento del libro.

> **Advertencia**: La página es un complemento a la cátedra y por nada la sustituye.

Pandas adopta mucha "terminología" desde NumPy, pero la diferencia principal es que está diseñado para trabajar con datos tabulados o heterogeneos. NumPy, por el contrario, trabaja con datos homogeneos, números en *arrays*.

Por convención se utiliza:

```{python, echo=TRUE}
import pandas as pd
```

Cuando veamos `pd.` en el código, se estará haciendo referencia a pandas. Es recomendable importar `Series` y `DataFrame` al *workspace* local, debido que son usados con frecuencia:

```{python, echo=TRUE}
from pandas import Series, DataFrame
```


## Estructura de datos

En `pandas` existen dos estructura de datos principales:

1. Series: es un *array* de una dimensión (*one-dimensional array*) con una secuancia de valores y asociado una etiqueta (*label*) denominada *index*. 

2. DataFrame: representa datos rectangulares que contiene colecciones de columnas que puede contener
valores del tipo, numerico (*numeric*), *string*, *boolean*, etc. Contiene dos *index*, fila y columna. Se puede ver como un diccionarios de Series que comparten un *index* en común.

### Series

Si queremos crear la secuencia de números del 1 al 8:

```{python, echo=TRUE}
# también se podría haber construido con range(8)
obj_series = pd.Series([1, 2, 3, 4, 5, 6, 7])
obj_series
```

Del *output* vemos que al ser del tipo *Series*, nos muestra el tipo de datos que contiene, en este caso, `dtype: int64`, es decir, *integers* de 64 bits.

Si queremos ver sus componentes, valores e índices:

```{python, echo=TRUE}
# valores
obj_series.values
```

```{python, echo=TRUE}
# index, como range(8)
obj_series.index
```

Tener en consideración que al no especificar un *index* a nuestros datos, por *default* nos mostrará del `0` hasta `n-1`. Para un *index* en especifico se usa:

```{python, echo=TRUE}
obj_series_2 = pd.Series([1, 2, 3, 4, 5, 6, 7], index = ['a', 'b', 'c', 'd', 'e', 'f', 'g'])
obj_series_2.index
```

Comparado con los arrays de Numpy, se puede usar las etiquetas del *index*:

```{python, echo=TRUE}
obj_series_2['a']
obj_series_2['h'] = 8 # se agrega un nuevo elemento a la Series con el index h
obj_series_2[['a', 'b', 'c']]
obj_series_2[['a', 'd', 'e', 'f', 'h']]
```

A partir de un diccionario podemos crear una `Series`:

```{python, echo=TRUE}
comunas_stgo = {'Santiago': 50000, 'Providencia': 65000, 'Huechuraba': 32000, 'Quilicura': 76000}
obj_series_3 = pd.Series(comunas_stgo)
obj_series_3
```

Cada llave del diccionario será ahora el *index* de la *Series*. 

```{python, echo=TRUE}
nuevas_comunas = ['Santiago', 'Providencia', 'Huechuraba', 'San Miguel']
obj_series_4 = pd.Series(comunas_stgo, index = nuevas_comunas)
obj_series_4
```

El objeto `obj_series_4` contiene 4 cuatro valores, pero como no existía el *index*
San Miguel, Python agrega un `NaN` (*not a number*), que es como considera los valores *missing* (NA). Como Quilicura no estaba incluido en `nuevas_comunas`, es excluido. Para detectar los *missing*, se puede usar `isnull` o `notnull`.

```{python, echo=TRUE}
pd.isnull(obj_series_4)
pd.notnull(obj_series_4)
```

También se puede sumar los DataFrames:

```{python, echo=TRUE}
obj_series_3 + obj_series_4 
```

O aplicar operadores matemáticos:

```{python, echo=TRUE}
obj_series_4 * 2
obj_series_4 + 10000
obj_series_4 - 10000
obj_series_4[obj_series_4 > 50000]
```

## DataFrame

Existen muchas maneras de construir un DataFrame, siguiendo el ejemplo del libro
*Python for Data Analysis de Wez Mckinney*:

```{python, echo=TRUE}
data = {'estado': ['Ohio', 'Ohio', 'Ohio', 'Nevada', 'Nevada', 'Nevada'],
        'año': [2000, 2001, 2002, 2001, 2002, 2003],
        'pop': [1.5, 1.7, 3.6, 2.4, 2.9, 3.2]}
frame = pd.DataFrame(data)
frame
```

Para "llamar" una variable, se puede obtener utilizando la lógica de Series o por atributo:

```{python, echo=TRUE}
frame['estado'] # como Series
frame.estado # como atributo
```

Utilizar "como Series" funciona para cualquier nombre de la columna, pero "como atributo" funciona cuando el nombre de la columna tiene el atributo `name`.

Si se quiere construir una nueva variable:

```{python}
import numpy as np
```

```{python, echo=TRUE}
frame['deuda'] = 20.0
frame

frame['deuda'] = np.arange(6.0)
```

Para eliminar una columna:

```{python, echo=TRUE}
del frame['deuda']
frame.columns
```

## Funcionalidades Esenciales

### *Reindexing*

Pandas posee un método denominado `reindex`, que permite reordenar el *index*
de un objeto de pandas.

```{python, echo=TRUE}
obj_para_reindex = pd.Series(range(4), index = ['d', 'c', 'b', 'a'])
obj_para_reindex

obj_para_reindex.reindex(['a', 'b', 'c', 'd'])
```

Si se agrega un *index* más, la Series tendrá un `NaN`. Para realizar una 
interpolación o *filling*

```{python, echo=TRUE}
obj_fill = pd.Series(['azul', 'morado', 'amarillo'], index = [0, 2, 5])
obj_fill
obj_fill.reindex(range(7), method='ffill')
```

En un DataFrame, `reindex` puede alterar el *index* de filas, columnas o ambas. 

```{python, echo=TRUE}
frame_para_reindex = pd.DataFrame(np.arange(9).reshape((3, 3)),
                                  index=['a', 'c', 'd'],
                                  columns=['ciudad_a', 'ciudad_c', 'ciudad_d'])
frame_para_reindex
frame_para_reindex.reindex(['a', 'b' , 'c', 'd'])

ciudades = ['ciudad_a', 'ciudad_b', 'ciudad_c', 'ciudad_d']
frame_para_reindex.reindex(columns=ciudades)
```

### Eliminar Valores desde el Eje (*Axis*)

En Series:

```{python, echo=TRUE}
obj = pd.Series(np.arange(5.), index=['a', 'b', 'c', 'd', 'e'])
obj.drop('c')
obj.drop(['c', 'd'])
```

En un DataFrame:

```{python, echo=TRUE}
frame_DF = pd.DataFrame(np.arange(9).reshape((3, 3)),
                        index=['a', 'c', 'd'],
                        columns=['ciudad_a', 'ciudad_c', 'ciudad_d'])
frame_DF.drop('a', axis=0) # por default es axis=0, por fila
frame_DF.drop(['a', 'c'], axis=0)
frame_DF.drop('ciudad_c', axis=1) # también funciona axis='columns'
frame_DF.drop(['ciudad_c', 'ciudad_d'], axis=1)
```

### Indexar, Seleccinar, y Filtrar 

En Series:

```{python, echo=TRUE}
obj = pd.Series(np.arange(5.), index=['a', 'b', 'c', 'd', 'e'])
obj
obj['a']
obj[0]
obj[['a', 'b', 'c']]
obj[0:3]
obj[[0,1,2]]
obj[obj < 2]
obj['a':'c']
```

En un DataFrame:

```{python, echo=TRUE}
frame_DF = pd.DataFrame(np.arange(9).reshape((3, 3)),
                        index=['a', 'c', 'd'],
                        columns=['ciudad_a', 'ciudad_c', 'ciudad_d'])
frame_DF
frame_DF['ciudad_a']
frame_DF[['ciudad_d','ciudad_a']]
frame_DF[:2]
frame_DF[frame_DF['ciudad_c']>2]
frame_DF > 4
frame_DF[frame_DF > 4] = 0
```

### Seleccionar con `loc` e `iloc`

Pandas posee un operador especial, `loc` (*label*/etiqueta) e `iloc`(*integers*).

```{python, echo=TRUE}
frame_DF.loc['a', ['ciudad_a', 'ciudad_c']]
```

```{python, echo=TRUE}
frame_DF.iloc[0, [0, 1]]
```

```{python, echo=TRUE}
frame_DF.iloc[2]
```

```{python, echo=TRUE}
frame_DF.iloc[[0, 1], [2, 0, 1]]
```

```{python, echo=TRUE}
frame_DF.iloc[:, :2][frame_DF.ciudad_a > 2]
```

### Operatorias matemáticas y llenado de `NAs`

Se define dos objetos:

```{python, echo=TRUE}
df_a = pd.DataFrame(np.arange(12.).reshape(3, 4), columns=list('abcd'))
df_a
df_b = pd.DataFrame(np.arange(20.).reshape(4, 5), columns=list('abcde'))
df_b
```

Generamos una "celda" con `nan`

```{python, echo=TRUE}
df_b.loc[1,'b'] = np.nan
df_b
```

Si sumamos el objeto `df_a` y `df_b`:

```{python, echo=TRUE}
df_a + df_b
```

Otros ejemplos:

```{python, echo=TRUE}
df_a - df_b
df_a*df_b
df_a/2
```

Exiten métodos para realizar operaciones mátematica:

| métodos            | Operacion                        |
|--------------------|----------------------------------|
| add, radd          | Método para la adición (+)       |
| sub, rsub          | Método para la sustracción (-)   |
| div, rdiv          | Método para la división (/)      |
| floordiv, rfloordiv| Método para la división (//)     |
| mul, rmul          | Método para la multiplicación (*)|
| pow, rpow          | Método para el exponente (**)    |


En el caso de la adición:

```{python, echo=TRUE}
df_a.add(df_b, fill_value = 0)
```

Es importante notar que los `NaN` son reemplazados por el valor correspondiente 
según el orden de los datos.

### Aplicación de Funciones y *Mapping*

Se crea un DataFrame:

```{python, echo=TRUE}
data_df = pd.DataFrame(np.random.randn(4, 3), columns=list('abc'), index=['Santiago', 'Coquimbo', 'Valparaiso', 'Chillan'])

data_df

np.abs(data_df) # método para el valor absoluto
```

Creamos una **función anónima**:

```{python, echo=TRUE}
funcion_anonima = lambda x: x.mean()
```

Luego la aplicamos al DataFrame (hay que tener cuidado con el axis):

```{python, echo=TRUE}
data_df.apply(funcion_anonima, axis= 0) # por columna
data_df.apply(funcion_anonima, axis= 1) # por fila
```

Si se construye una función que retorne una Series apartir de DataFrame: 

```{python, echo=TRUE}
def f_min_max_mean(x):
    return pd.Series([x.mean(), x.min(), x.max()], index=['mean', 'max', 'min'])

data_df.apply(f_min_max_mean)
```

Cuando se usa una función a un DataFrame, que va por fila y por columna (se aplica a todo el DataFrame), hay que usar `.applymap()`:

```{python, echo=TRUE}
formato = lambda x: '%.2f' % x
data_df.applymap(formato)
```

La versión de `.applymap()` para Series, es `.map()`:

```{python, echo=TRUE}
data_df['a'].map(formato)
```

## Estadística Descriptiva 

Para realizar estadística descriptiva usando Pandas, se puede utilizar los métodos (`axis=0` por filas, `axis=1` por columnas) incluidos en los objetos de pandas:

```{python, echo=TRUE}
data_df.sum()
data_df.cumsum()
data_df.mean()
data_df.max()
data_df.min()
```

O utilizar el métodos `describe()`:

```{python, echo=TRUE}
data_df.describe()
```

## Ejercicios

# Generando Datos

## Series

1. Utilizando NumPy genere un Pandas con estructura Series con 10 datos aleatorios.

2. Cambie el *index* de la Series por letras.

3. Agregue dos nuevos números con su respectivo *index*.

4. Genere una Series a partir del siguiente diccionario: 

    `{'Santiago': 404495, 'Providencia': 142079, 'Huechuraba': 98671, 'Quilicura': 210410}`

5. Genere otra series con el diccionario anterior pero que el index sea:
*Santiago*, *Providencia*, *Huechuraba*, *San Miguel*. ¿Que se observa?

## DataFrame

1. Utilizando Pandas genere los siguientes DataFrames:

```{python, echo=FALSE, eval=TRUE}
import pandas as pd
import numpy as np

df_a = pd.DataFrame(np.arange(12.).reshape(3, 4), columns=list('abcd'))
df_b = pd.DataFrame(np.arange(20.).reshape(4, 5), columns=list('abcde'))
```

```{r, echo=FALSE, eval=TRUE, results='asis'}
knitr::kable(py$df_a, align = 'c', caption = 'DataFrame A')
knitr::kable(py$df_b, align = 'c', caption = 'DataFrame B')
```

2. Para cada DataFrame creado en (1):

    a. Seleccione la primera fila de cada columna.
    
    b. Seleccione la columna c y d. 
    
    c. Seleccione la columna a y b, luego filtre los valores menores a 5 de la columna a.
    
3. Sume los dos DataFrames.

4. A partir de la pregunta anterior, reemplace por cero aquellos valores con `NaN`.

5. Utilizando NumPy genere un DataFrame que contenga 4 filas y 3 columnas, los datos deben ser aleatorios y aceptar negativos.

    a. Obtenga el valor absoluto de cada observación.
    
    b. Utilizando una función anónima calcule el promedio de cada columna.
    
    c. Construya una función que permite calcular el promedio, el valor mínimo y máximo de cada columna. 
    
6. Importe la base de datos *credits.csv*.

7. Realice la estadística descriptiva.

8. Seleccione aquellas observaciones que sean del género ('Gender') femenino ('Female').

9. Muestre los individuos que: 

    a. Posean una renta mensual mayor a 1000.
    
    b. Posean una renta mensual mayor a 1000 y que sean del género femenino.
    
    c. Posean una renta mensual mayor a 1000 o que sean del género femenino.
    
    d. Ordene los datos de mayor a menor según ingresos, muestre las 10 primeras observaciones. 

## Enlaces

```{r, echo=FALSE, eval=TRUE}
library(fontawesome)
```

+ `r fa("download", fill = "#ee5863")` [Ayudantia](exercise/A2.pdf)
+ `r fa("python", fill = "green")` `r xfun::embed_files("jupyter_notebooks/A2.ipynb", text = "Jupyter Notebook")`
+ `r fa("google-drive", fill = "blue")` [Ver en Google Colab](https://colab.research.google.com/drive/1hmkFd50q2VOJuVTUsLDQIbJR2Sc0qm5i)
+ `r fa("book", fill = "orange")` `r xfun::embed_files("scripts/A2_S.py", text = "Python Script")`